【裁判字號】    89,台上,1521
【裁判日期】    890706
【裁判案由】    所有權移轉登記
【裁判全文】
最高法院民事判決                              八十九年度台上字第一五二一號
    上  訴  人  甲 ○ ○（即山海寺）住台北市○○區○○路五段三五○巷四二號
    被 上訴 人  己 ○ ○
                丙 ○ ○
                丁 ○ ○
                戊 ○ ○
                庚 ○ ○
                乙○○○
    共      同
    訴訟代理人  繆
右當事人間請求所有權移轉登記事件，上訴人對於中華民國八十八年三月四日台灣高
等法院第二審判決（八十七年度上字第一一六一號），提起一部分上訴，本院判決如
左：
    主  文
上訴駁回。
第三審訴訟費用由上訴人負擔。
    理  由
本件上訴人主張：坐落台北市○○區○○段六小段第六七地號土地（下稱系爭土地）
係被上訴人己○○、丙○○、丁○○、戊○○、庚○○（下稱己○○等五人）之被繼
承人陳采珠（已於民國八十四年十二月間死亡）及被上訴人乙○○○所共有，應有部
分各二分之一。陳采珠生前因雙腿長骨刺，由其子即被上訴人庚○○帶至伊之夫即訴
外人吳讚開設之興安堂國術館治療後痊癒，乃表示願將其就系爭土地所有之應有部分
二分之一捐贈予伊蓋佛寺，經伊至現場查看後，於八十一年三月間應允接受。同年四
月間，被上訴人乙○○○亦向伊表示願將其所有系爭土地應有部分二分之一贈與伊建
佛寺，登記予伊或伊指定之人，經伊欣然併予允受。旋由陳采珠及被上訴人乙○○○
於八十一年四月間將系爭土地點交給伊接管，伊已將陳采珠在系爭土地上原有之磚造
房屋四間、木造房屋二間整建，而成現今之「山海寺」。爾後陳采珠死亡，雖經伊向
被上訴人己○○等五人及被上訴人乙○○○催告辦理繼承登記及所有權移轉登記，但
均置之不理等情，爰依贈與之法律關係，求為命被上訴人己○○等五人辦理繼承登記
後，與被上訴人乙○○○各就系爭土地所有權應有部分二分之一與伊訂立不動產贈與
書面契約，並移轉所有權登記予伊之判決（關於上訴人另請求被上訴人訂立同小段第
六六、六八地號土地之贈與書面契約及移轉所有權登記部分，業分別經第一審、原審
判決上訴人敗訴確定）。
被上訴人則以：己○○等五人之被繼承人陳采珠生前及乙○○○既未同意將系爭土地
贈與上訴人，亦未將系爭土地交付上訴人使用。縱認雙方確有贈與契約存在，伊等仍
得依民法第四百零八條規定予以撤銷等語，資為抗辯。
原審依審理結果，以：上訴人主張系爭土地為被上訴人己○○、丙○○、丁○○、戊
○○、庚○○之被繼承人陳采珠及被上訴人乙○○○所共有，應有部分各二分之一，
業據提出被上訴人不爭執之土地登記簿謄本一份為證，固堪信為真實。惟上訴人就其
主張陳采珠及被上訴人乙○○○與伊訂有系爭土地之贈與契約，所提出之紅色海報紙
記載：「……發心提供內湖現址土地數千坪，貢獻佛祖興建山海寺院……」等內容，
已不足以證明系爭土地係要贈與上訴人；且證人阮淑芬、楊肅晏既謂每天均在上訴人
開設之金華堂佛堂幫忙打掃，又謂僅見過長期前往看病之陳采珠及被上訴人乙○○
○一面而已，即與常理不合，渠等對於所謂贈與之土地係指何筆土地，復不能確定，
亦見渠等之證詞難以採為有利上訴人之證明；另依證人即代書黃棟榮所證：「約八十
一年十一月至十二月間，因為（系爭）土地要捐出來蓋廟，庚○○的母親（指陳采珠
）和乙○○○要把土地捐給山海寺，權狀未給我之前就先找我去山上看，當時因庚○
○的母親去山海寺看病看好了，才想把土地捐出來。我去時土地已在蓋廟並有人拜拜
。當天是禮拜天，當時他們有對捐贈的內容指定範圍說那邊要蓋廟，那邊要弄公園。
蓋廟和草坪的部分都要捐出，但因部分土地上有墳墓，所以不是全部土地都要捐贈。
去時廟已施工，是舊廟翻修的，後面擋土牆已做好了。我不知道乙○○○何時將土地
交給上訴人修築寺廟，我當時聽到的是要把土地捐給山海寺的二位師父蓋廟。」「當
時沒有寫書面契約，權狀那些東西是陳采珠和庚○○兩人一起交給我的。當時是說過
戶也好，設定抵押也好，如果增值稅太高，就設定抵押當擔保，因上訴人已在土地上
蓋廟。」各等語觀之，縱認被上訴人己○○等五人之被繼承人陳采珠與被上訴人乙○
○○曾口頭同意將系爭土地捐贈予「山海寺的二位師父蓋廟」，惟既非全部土地均要
捐贈，而保留該土地上之墓地，且捐贈之對象並非上訴人一人，則上訴人請求被上訴
人將系爭土地移轉登記予上訴人一人，亦有未合；至於證人呂西湖、李欽和雖證稱：
「八十一年農曆八月十五日（中秋節）山海寺舉行祝壽大典，陳采珠、乙○○○均有
到場，並稱有聽到贈地說詞。」「當天有照相。」各等語，但徵諸前揭紅色海報紙並
未提及要贈與上訴人系爭土地，且二位最重要的捐地人即陳采珠與被上訴人乙○○○
，在如此重要場合，卻均未曾參與照相，在在顯違常情，具見該二證人之證詞與事實
不符不足採信。綜上所述，上訴人未能舉出確實之證據，證明雙方當事人間，確有贈
與契約存在，其依贈與之法律關係請求被上訴人訂立系爭土地之贈與書面契約，並移
轉系爭土地之所有權，自屬無據。因而維持第一審所為上訴人敗訴部分（除確定部分
外）之判決，經核於法洵無違誤。查原審既認定被上訴人己○○等五人之被繼承人陳
采珠及被上訴人乙○○○與上訴人間就系爭土地無贈與合意之事實，則原審本此為上
訴人敗訴之判決，並無違背法令。至原審贅論贈與契約之撤銷部分，縱有不當，與原
判決結果尚無影響。上訴論旨，猶執陳詞指摘原審採證、認事之職權行使及原判決（
除確定部分外）贅述之理由為不當，求予廢棄，不能認為有理由。
據上論結，本件上訴為無理由，依民事訴訟法第四百八十一條、第四百四十九條第一
項、第七十八條，判決如主文。
中      華      民      國    八十九    年      七      月      六      日
                              最高法院民事第八庭
                                  審判長法官  蘇  茂  秋
                                        法官  徐  璧  湖
                                        法官  曾  煌  圳
                                        法官  李  慧  兒
                                        法官  謝  正  勝
      右正本證明與原本無異
                                              書  記  官
中      華      民      國    八十九    年      七      月     二十     日


司法院資訊處製作；財團法人民間司法改革基金會備份。
